臺灣高等法院臺中分院刑事判決　　　　96年度上訴字第1402號
上　訴　人　臺灣苗栗地方法院檢察署檢察官
被　　　告　乙○○
　　　　　　　　　　（現於臺灣嘉義監獄鹿草分監執行中）
上列上訴人因被告違反毒品危害防制條例案件，不服臺灣苗栗地
方法院96年度訴字第62號中華民國96年 3月20日第一審判決（起
訴案號：臺灣苗栗地方法院檢察署95年度毒偵字第1261、1544號
），提起上訴，本院判決如下：
    主    文
原判決撤銷。
乙○○施用第二級毒品，累犯，處有期徒刑陸月，減為有期徒刑
參月。又施用第一級毒品，累犯，處有期徒刑捌月，減為有期徒
刑肆月。又施用第一級毒品，累犯，處有期徒刑捌月，減為有期
徒刑肆月，扣案之注射針筒拾支、分裝杓壹支均沒收。又施用第
二級毒品，累犯，處有期徒刑陸月，減為有期徒刑參月，扣案之
殘渣袋內之甲基安非他命殘渣沒收銷燬之，除去甲基安非他命殘
渣後之空袋壹個、吸食器壹組均沒收。應執行有期徒刑壹年，扣
案之殘渣袋內之甲基安非他命殘渣沒收銷燬之，另扣案之注射針
筒拾支、分裝杓壹支、除去甲基安非他命殘渣後之空袋壹個、吸
食器壹組均沒收。
    犯罪事實：
一、乙○○曾因犯贓物罪，經臺灣苗栗地方法院判處有期徒刑 6
    月確定。又曾因施用第一級毒品、第二級毒品案件，經臺灣
    臺北地方法院分別判處有期徒刑8月、5月確定。上開兩案件
    ，嗣經臺灣臺北地方法院裁定應執行刑有期徒刑1年5月確定
    ，於民國92年 1月22日縮刑期滿執行完畢。乙○○曾有如下
    之施用毒品紀錄：(1)因施用毒品案件，經臺灣苗栗地方法院
    於87年7月1日以87年度毒聲字第80號裁定送觀察、勒戒後，
    因認有繼續施用毒品傾向，由同法院於87年11月30日以87年
    度毒聲字第645號裁定送強制戒治，於88年 5月7日停止戒治
    付保護管束，迄89年 2月10日保護管束期滿，經臺灣苗栗地
    方法院檢察署檢察官於89年 2月15日以89年度戒毒偵字第13
    號為不起訴處分確定。(2)復因施用第一級毒品、第二級毒品
    案件，經臺灣臺北地方法院於90年1月5日以90年度毒聲字第
    31號裁定送強制戒治，於91年 2月22日停止強制戒治，其執
    行完畢日期為91年 6月21日；至刑事責任部分，則如前所述
    經臺灣臺北地方法院於90年5月16日以90年度訴字第236號判
    決，分別判處有期徒刑8月、5月，與他案定應執行後，於92
    年 1月22日縮刑期滿執行完畢。(3)再因施用第一級毒品、第
    二級毒品案件，經臺灣苗栗地方法院於93年 9月23日以93年
    度訴字第308號判決，分別判處有期徒刑 1年、8月，並定其
    應執行刑為有期徒刑1年6月確定，現尚在執行中。
二、乙○○猶不知悔改，於上開91年 6月21日強制戒治執行完畢
    後，5 年內復分別有下列施用第一級毒品及第二級毒品之行
    為：(一)於95年7月31日下午18時許，在苗栗縣頭份鎮崎仔頭3
    23之 3號住處，將第二級毒品甲基安非他命置於吸食器內，
    以火燒烤吸取其產生煙霧之方式，施用第二級毒品甲基安非
    他命1次。(二)於95年7月31日下午19時許，在苗栗縣頭份鎮崎
    仔頭323之3號住處，以將第一級毒品海洛因摻入注射針筒內
    加水注射手臂血管之方式，施用第一級毒品海洛因 1次。(三)
    於95年9月6日晚上11時許，在苗栗縣頭份鎮○○路6號4樓之
    4 住處，以將第一級毒品海洛因摻入注射針筒內加水注射手
    臂血管之方式，施用第一級毒品海洛因 1次。(四)於95年9月8
    日上午9時許，在苗栗縣頭份鎮○○路6號4樓之4住處，將第
    二級毒品甲基安非他命置於吸食器內，以火燒烤吸取其產生
    煙霧之方式，施用第二級毒品甲基安非他命 1次。嗣乙○○
    先因另涉竊盜案件，為警查獲，於95年8月1日晚上 8時許，
    經警徵得乙○○之同意而採尿送驗結果，呈甲基安非他命及
    嗎啡陽性反應；繼於95年9月8日上午11時30分許，在苗栗縣
    頭份鎮○○路 6號4樓之6住處，為警持臺灣苗栗地方法院核
    發之搜索票，查獲乙○○所有供施用海洛因用之注射針筒10
    支、分裝杓1支；供施用甲基安非他命用之殘渣袋1個（內有
    甲基安非他命殘渣）、吸食器 1組等物，經採尿送驗結果，
    亦呈甲基安非他命及嗎啡陽性反應，因而查悉上情。
三、案經苗栗縣警察局頭份分局、通霄分局分別報告臺灣苗栗地
    方法院檢察署檢察官偵查起訴。
    理      由
一、上開犯罪事實，業經被告乙○○坦承不諱，其 2次經警採尿
    送驗結果，確均呈第一級毒品海洛因於人體代謝後之嗎啡、
    可待因陽性反應及第二級毒品甲基安非他命代謝後之安非他
    命、甲基安非他命陽性反應，有濫用藥物尿液檢驗檢體監管
    紀錄表、尿液檢體編號對照表、中山醫學大學附設醫院檢驗
    科藥物檢測中心95年9月14日、95年9月21日檢驗報告各 1份
    在卷可憑，其中被告於95年9月6日施用第一級毒品海洛因部
    分，另有注射針筒10支、分裝杓1支扣案可佐；其於96年9月
    8 日施用第二級毒品甲基安非他命部分，亦有含甲基安非他
    命之殘渣袋1個、吸食器1組扣案足憑，是被告自白其有施用
    海洛、甲基安非他命各 2次之行為，核與事實相符。又被告
    前因施用毒品案件，經臺灣臺北地方法院於90年1月5日以90
    年度毒聲字第31號裁定送強制戒治，於91年 6月21日執行完
    畢，有臺灣高等法院被告前案紀錄表在卷可憑，其於強制戒
    治執行完畢 5年內，再犯本件施用第一級毒品、第二級毒品
    之罪，依毒品危害防制條例第23條第 2項規定，自應依法追
    訴。是本件被告施用第一級毒品海洛因、第二級毒品甲基安
    非他命之事證明確，其犯行洵堪認定，應依法論罪科刑。
二、查海洛因、甲基安非他命分別係毒品危害防制條例第2條第2
    項第1款、第2款所規定之第一級毒品、第二級毒品。被告於
    強制戒治執行完畢後，5 年內再施用第一級毒品海洛因及第
    二級毒品甲基安非他命各 2次之行為，分別各犯毒品危害防
    制條例第10條第1項之施用第一級毒品罪及同條第2項之施用
    第二級毒品罪。其為供自己施用而持有毒品海洛因、甲基安
    非他命之低度行為，應分別為施用之高度行為所吸收，均不
    另論罪。又施用毒品致成癮者，固所多見，但施用後而有意
    戒斷者，亦不在少數，因此，尚不得以施用毒品可能成癮，
    即推斷施用毒品之犯罪行為態樣，必定持續不斷地反覆為之
    。刑法第56條連續犯之規定業於94年1月7日修正公布刪除，
    並於95年7月1日施行，其修正理由在於：自規定連續犯以來
    ，實務上之見解對於本條「同一罪名」之認定過寬，所謂「
    概括犯意」，經常可連綿數年之久，且在採證上多趨於寬鬆
    ，每每在起訴之後，最後事實審判決之前，對繼續犯同一罪
    名之罪者，均適用連續犯之規定論處，不無鼓勵犯罪之嫌，
    亦使國家刑罰權之行使發生不合理之現象；因此，基於連續
    犯原為數罪之本質及刑罰公平原則之考量，爰刪除有關連續
    犯之規定。並就反覆實施犯罪模式之對應處置，除合於「接
    續犯」或「包括一罪」之情形外，則僅能依數罪併罰之規定
    個別處斷。依最高法院86年台上字第3295號判例意旨，數行
    為於同時同地或密切接近之時地實施，侵害同一之法益，各
    行為之獨立性極為薄弱，依一般社會健全觀念，在時間差距
    上，難以強行分開，在刑法評價上，以視為數個舉動之接續
    施行，合為包括之一行為予以評價，較為合理，方屬接續犯
    之範疇，足見「接續犯」之成立，係以時、空密接性為前提
    要件，即透過對於同一法益之同種類侵害行為繼續不間斷之
    實行，業已稀釋個別行為之獨立性，致使刑法評價時將之視
    為單一、整體之犯罪行為，以符合社會一般人對於行為概念
    之認知，並與行為人之犯罪目的相互結合。至於學理上「包
    括一罪」概念中，與施用毒品之犯罪型態較有關聯者，應屬
    「集合犯」之態樣，此即依一般社會通念，特定犯罪行為具
    有反覆實施之特性，立法者於制定刑罰法律之初，亦已認知
    該種行為類型之反覆性，而有意藉由法條中客觀構成要件之
    行為要素，含括上開具有反覆實施特性之數個犯罪行為，仍
    僅接受一次刑法之評價為已足。然施用毒品犯罪，或為零星
    偶一之施用，或長期不間斷的反覆施用，均有其可能性，故
    就每次時、空未密接而顯非數個舉動之接續施用毒品行為，
    自不合接續犯之要件；亦難認立法者於制定刑罰法律之初，
    已認知施用毒品行為必屬具反覆性之犯罪，且有意藉由法條
    中客觀構成要件之行為要素，含括上開具有反覆實施特性之
    數個犯罪行為，當不得評價為集合犯。實務上最高法院歷來
    僅將專以觸犯該等法條之罪，為其日常生活之職業者之常業
    犯，認為其性質上屬多數行為之集合犯，在法律上將之擬制
    為一罪（即學理上稱之實質上一罪，參照最高法院92年度台
    上字第5115號、92年度台上字第4959號、93年度台上字第36
    09號、94年度台上字第4567號等裁判意旨），而本次刑法修
    正既依據「刑罰公平原則」之考量，刪除有關連續犯之規定
    ，並將含有連續犯性質之常業犯一併全數刪除（參見刑法修
    正草案總說明），則再以集合犯之概念評價多數施用毒品之
    行為，即有不當。因此，多次時、空非密接之施用毒品犯罪
    行為，當無論以「接續犯」「集合犯」之餘地，此時則應回
    歸一般刑法上行為單、複數之認定而予論罪科刑，較稱妥適
    。況犯罪行為經認定為集合犯、繼續犯，含有對於行為之客
    觀評價，故集合犯、繼續犯之犯罪行為至遲於犯罪被查獲時
    即已結束，客觀上無從延伸將被查獲後之其他犯罪行為，移
    嫁為原集合犯、繼續犯等犯罪行為之一部，否則將形成查獲
    即遭羈押並持續至判決確定者，其集合犯、繼續犯等犯罪行
    為於被查獲羈押時結束，未遭羈押或經停止羈押者之犯罪行
    為可經由上訴程序而連綿數年至判決確定前之荒謬現象，無
    異使已刪除之連續犯得以借屍還魂，將會造成施用毒品者誤
    以為只要判決確定前，可繼續不斷施用毒品，法律均不得另
    予論罪科刑，縱無鼓勵繼續施用毒品，亦有鬆懈施用者立即
    斷絕毒害之決心，恐與國家查緝及禁絕毒品之立法目的及施
    政目標有違，亦悖於刪除連續犯係為導正「不無鼓勵犯罪之
    嫌，亦使國家刑罰權之行使發生不合理之現象」之修法目的
    。是被告每次施用第一級毒品海洛因或第二級毒品甲基安非
    他命之施用行為，於施用完畢時，即已結束，且已完全實現
    施用第一級毒品或第二級毒品犯罪之構成要件，當屬獨立而
    完整之犯罪行為，故各次之施用行為自皆單獨成立一個施用
    毒品犯罪，自應分論併罰。查被告曾因犯贓物罪，經臺灣苗
    栗地方法院判處有期徒刑 6月確定；又因施用第一級毒品、
    第二級毒品案件，經臺灣臺北地方法院分別判處有期徒刑 8
    月、5 月確定，上開兩案件，嗣經臺灣臺北地方法院裁定應
    執行刑有期徒刑1年5月確定，於92年 1月22日縮刑期滿執行
    完畢，有臺灣高等法院被告前案紀錄表在卷可憑，其於受有
    期徒刑執行完畢後，5 年以內故意再犯本件有期徒刑以上之
    罪，為累犯，應各依刑法第47條第1項規定，加重其刑。
三、原審認被告之罪證明確，予以論罪科刑，固屬有據，惟被告
    各次施用第一級毒品、第二級毒品之行為，應分論併罰，原
    審誤認各係集合犯之實質一罪，即有未合，檢察官上訴指摘
    原判決不當，為有理由，應由本院予以撤銷改判。爰審酌被
    告前因施用毒品犯行經強制戒治、判處罪刑，執行完畢後竟
    再行施用毒品，無視於毒品對於自身健康之戕害及國家對於
    杜絕毒品犯罪之禁令，惡性非輕，惟兼衡被告施用毒品犯行
    ，性質上乃屬對自我身心健康之自戕行為，尚未嚴重破壞社
    會秩序、侵害他人權益，及被告之素行、智識程度、生活狀
    況、坦承犯行並表知錯之犯後態度等一切情狀，各量處如主
    文第2項所示之刑。又被告犯罪時間均在96年4月24日以前，
    所犯各罪並無中華民國九十六年罪犯減刑條例第3條第1項所
    定不予減刑之情形，自合於減刑條件，爰分別併予諭知減得
    之刑，並定其應執行之刑。
四、扣案殘渣袋內之甲基安非他命殘渣，屬於第二級毒品，應依
    毒品危害防制條例第18條第 1項前段之規定，宣告沒收銷燬
    。至除去甲基安非他命殘渣後之空袋1個、吸食器1組，均係
    被告所有供施用第二級毒品甲基安非他所用之物；另注射針
    筒10支及分裝杓 1支，亦皆係被告所有供施用第一級毒品海
    洛因所用之物，已據被告供述甚明（見本院卷第51頁），自
    均應依刑法第38條第1項第2款之規定，宣告沒收。且依從刑
    應依附主刑之法理，爰分別於第 2次遭查獲犯行之罪名項下
    宣告之。
五、據上論斷，應依刑事訴訟法第369條第 1項前段、第364條、
    第299條第1項前段，毒品危害防制條例第10條第1項、第2項
    、18條第1項前段，刑法第11條前段、第47條第1項、第51條
    第 5款、第38條第1項第2款，中華民國九十六年罪犯減刑條
    例第2條第1項第3款、第7條，判決如主文。
本案經檢察官甲○○到庭執行職務。
中　　華　　民　　國　　96　　年　　7 　　月　　25　　日
            刑事第六庭    審判長法　官  李  文  雄
                                法　官  林  靜  芬
                                法　官  張  恩  賜
上列正本證明與原本無異。
施用第二級毒品部分不得上訴。其餘部分如不服本判決應於收受
本判決後10日內向本院提出上訴書狀，其未敘述上訴理由者，並
得於提起上訴後10日內向本院補提理由書狀（均須按他造當事人
之人數附繕本）「切勿逕送上級法院」。
                                書記官  陳　如　慧
中　　華　　民　　國　　96　　年　　7 　　月　　26　　日
附錄論罪科刑法條
毒品危害防制條例第10條：
施用第一級毒品者，處六月以上五年以下有期徒刑。
施用第二級毒品者，處三年以下有期徒刑。
